【裁判字號】    91,交上易,143
【裁判日期】    920415
【裁判案由】    業務過失傷害
【裁判全文】
臺灣高等法院高雄分院刑事判決          九十一年度交上易字第一四三號
    上  訴  人  台灣屏東地方法院檢察署檢察官
    被      告  甲○○
    上  訴  人
    即  被  告  乙○○
    共      同
    選任辯護人  許銘春律師
                張文雪律師
右上訴人等因被告業務過失傷害案件，不服臺灣屏東地方法院九十年度交易字第二三
五號中華民國九十一年四月卅日第一審判決（起訴案號：臺灣屏東地方法院檢察署八
十九年度偵字第七０二０號），提起上訴，本院判決如左：
      主      文
原判決關於乙○○部分撤銷。
乙○○因過失傷害人致重傷，處有期徒刑拾月。
其他上訴駁回。
      事      實
一、乙○○無營業用大貨車駕駛執照，受其兄甲○○之僱用，在甲○○駕駛之車牌Ｊ
    Ｐ－七四六號營業大貨車擔任捆工。於民國（下同）八十九年十月四日下午，由
    甲○○駕駛該ＪＰ－七四六號營業大貨車，搭載乙○○及張嘉宏二人，至屏東縣
    高樹鄉○○村○○路邱順榮處圍墻內載運貨物，於當日下午八時卅分許，裝載完
    畢，甲○○入內如廁，乙○○竟私自發動引擎，欲倒車停放路旁，以待甲○○駕
    駛，而於倒車時，原應注意顯示倒車燈光或手勢，派人在車後指引，並應注意其
    他車輛及行人，如無人在車後指引時，應先測明車後有足夠之地位，及促使行人
    及車輛避讓，而依當時情形天候晴，夜間有照明，鄉道○○路○路面乾燥，無缺
    陷，無障礙物，視距良好，並無不能注意之情形，乃竟疏於注意，冒然倒車，適
    有丙○○駕駛車牌ＷＯ－七三八九號自用小客車，搭載其子蔡明修（民國七十七
    年六月四日出生），由高樹往舊庄方向行駛而至，亦疏未注意車前狀況，致被倒
    車至往舊庄方向車道上之ＪＰ－七四六號營業大貨車撞及，自用小客車內之蔡明
    修因而受有頭部外傷合併腦挫傷、右側頸部、顱骨及眼眶開放性骨折、右臉撕裂
    等傷害，及外傷性右眼球脫出摘除之重傷害。
二、案由蔡明修之母丙○○訴經屏東縣警察局里港分局報請台灣屏東地方法院檢察署
    檢察官偵查起訴。
      理      由
一、訊據上訴人即被告乙○○對於前開私自駕駛ＪＰ－七四六號大貨車，於倒車時肇
    事，致撞及告訴人丙○○駕駛之自用小客車，丙○○之子蔡明修因而受如上述右
    眼球摘除等之重傷害等事實，供承不諱，而辯稱：現場是直路，大貨車倒車到路
    面一點，丙○○就可看到，她車速太快，才會撞到大貨車，原判決量刑過重云云
    。
二、經查：
  (一)依警方至肇事後現場繪製之道路交通事故調查報告表所附現場圖及照片顯示，現
    場為直線路段之快車道上，柏油路面，無障礙物，有路燈照明，被告乙○○駕駛
    之大貨車，自右側圍墻內倒車，告訴人丙○○駕駛之自用小客車，斜停於大貨車
    之尾部，大貨車尾段車廂壓住小客車之右側車身上方，大貨車之車頭尚在圍墻內
    ，小客車車後留有斜向右側路邊之三．八公尺煞車痕。
  (二)按汽車倒車時，應顯示倒車燈光或手勢後，謹慎緩慢後倒，並注意其他車輛及行
    人，大型汽車須派人在車後指引，如無人指引時，應先測明車後有足夠之地位，
    並促使行人及車輛避讓等情，此為道路交通安全規則第一百十條第二、三款所明
    文規定。被告乙○○駕駛大型之營業大貨車倒車，自有應注意上開規定之義務。
    據證人即當時在大貨車車廂點貨之張嘉宏於檢察官偵查中證稱：「沒有人叫我到
    後面指揮倒車，當時車後也沒有任何人在指揮，車子突然就倒車到馬路上，速度
    慢慢的，按著就發生車禍」等語（偵查卷第三七頁反面）。被告乙○○指稱其倒
    車時，有顯示倒車燈光，然其為大型汽車，在無人在車後指引，又未先行促使行
    人及來往車輛避讓，即冒然倒車，顯然未注意上開倒車之規定，而又無不能注意
    之情形，因而肇事傷人，其駕駛行為有過失甚明。
  (三)告訴人丙○○駕駛小客車，在直線路段行駛，道路上又有路燈照明，路面無障礙
    物，視距良好，告訴人於駕駛時，如有注意車前狀況，於大貨車倒車出圍墻時，
    即可發現作減速避讓之措施，自能避免事故之發生，就其小客車車後留有三．八
    公尺斜向右側路邊之煞車痕觀之，足見告訴人未注意車前狀況，未及時發現大貨
    車倒車，待其發現時，已煞車不及，而又斜向右側路面，而為大貨車之車廂撞及
    ，是告訴人駕駛汽車未注意車前狀況，並隨時採取必要之安全措施，亦有違道路
    交通安全規則第九十四條第三項之規定，就本件車禍之發生，亦同有過失無疑。
  (四)本件交通事故，台灣省高澎屏區車輛行車事故鑑定委員會及台灣省車輛行車事故
    覆議鑑定委員會之鑑定意見，均認為「乙○○駕駛營業大貨車倒車未注意行進中
    車輛為肇事原因；丙○○駕駛自用小客車無肇事因素」等情，有各該鑑定委員會
    之鑑定意見書二份附卷可稽。此部分之鑑定意見，未考慮告訴人於視距良好之直
    線路段，如注意車前狀況，即可及時發現大貨車倒車，而作減速避讓之必要安全
    措施，尚有未週，其「丙○○駕駛自用小客車無肇事因素」部分，不能採證。另
    卷附之財團法人成大研究發展基金會之鑑定意見書認為「考慮乙○○無照駕駛與
    丙○○超速的因素，肇事責任分配為乙○○九０  至一００  ，丙○○０至一０
      」等情。按肇事路段限制時速四十公里，此有上開道路交通事故調查報告表可
    按。告訴人陳明肇事時之小客車時速為三、四十公里，是告訴人之小客車並未超
    速甚明。該鑑定意見書之認為告訴人超速行駛，應係指告訴人未注意車前狀況，
    及時減速而言，則告訴人過失責任之比例為一０  ，堪認的論。告訴人雖同有過
    失，但被告乙○○之過失與被害人蔡明修之傷害間，有相當因果關係，自應負過
    失傷害刑責。
  (五)被害人蔡明修因被告乙○○之過失，致頭部外傷合併腦挫傷、右側頸部顱骨及眼
    眶開放性骨折、右臉撕裂傷、外傷性右眼球脫出眼球摘除等傷害，此有長庚紀念
    醫院高雄醫學中心出具之診斷證明書二紙在卷足憑（警卷第二二頁、偵查卷第一
    六頁）。被害人之右眼球摘除，顯已毀敗一目之視能，與刑法第十條第四項第一
    款規定之重傷害相當。
  (六)綜上所，本案事證明確，被告乙○○之犯行洵堪認定。
三、查被告乙○○因過失傷害人致重傷，核其所為，係犯刑法第二百八十四條第一項
    後段之因過失致重傷害罪。被告乙○○受僱擔任捆工，為被告所供明，並為同案
    被告甲○○所證實，而又無證據可認定係受僱從事駕駛業務（詳如後述），公訴
    人認係犯刑法第二百八十四條第二項後段之業務上過失致重傷罪，尚有未洽，此
    部分起訴法條應予變更。又被告乙○○無駕駛執照駕駛汽車，因而致人受傷，應
    依道路交通管理處罰條例第八十六條第一項規定加重其刑。
四、原審論處被告乙○○過失罪刑，固無不合，惟原判決未認定告訴人同有過失，且
    被告乙○○於八十八年間犯過失致死罪，經台灣屏東地方法院判處有期徒刑一年
    ，緩刑三年，尚在緩刑期間（有台灣高等法院被告全國前案紀錄表在卷可考），
    猶再犯過失重傷害罪，肇事後已有二年六個月之久，迄未與被害人達成民事和解
    ，賠償損害，而僅量處有期徒刑七月，顯嫌過輕；均有未洽。被告乙○○上訴意
    旨以原判決量刑過重，指摘原判決不當，為無理由，檢察官上訴意旨認被告乙○○係犯業務上過失致重傷罪，亦為無理由，又認原判決量刑過輕，則為有理由，
    自應將原判決此部分撤銷改判。爰審酌被告乙○○無照駕駛汽車，因其過失造成
    被害人蔡明修之右眼球摘除，終生缺陷，危害非輕，又迄未賠償被害人之損失，
    及犯罪坦承犯行，態度尚好等一切情狀，量處如主文所示之刑。
五、公訴意旨另以：被告甲○○明知被告乙○○無營業大貨車駕駛執照，仍僱用其從
    事大貨車載運貨物之業務，致乙○○駕駛汽車於倒車時應注意未注意而肇事，就
    本件車禍事故，同有過失，因認被告甲○○亦涉犯刑法第二百八十四條第二項後
    段之業務上過失致重傷罪嫌等情。經查：
  (一)訊據被告甲○○否認有前開犯行，辯稱：伊係僱用乙○○幫忙搬運貨物，並非僱
    用駕駛貨車，當日肇事時，伊未在車上，係至廁所小便云云。同案被告乙○○於
    檢察官偵查中供稱：「我是受僱於我哥哥（即甲○○），事發前一年開始」，「
    （一年間有無常開車或輪流開）沒有開，只有我學開車的時候開」等語（偵查卷
    第四三頁）。於原審調查時亦供稱「我是要去那邊搬貨，車子是甲○○開的，到
    現場我們就下車搬貨，張嘉宏幫忙搬貨，甲○○去上廁所，搬完貨後，我看車子
    在滑動（警訊時稱手煞車故障），我就上車拉手煞車，我不知道為何拉完手煞車
    還會滑動，我坐上車後要倒車，後來我就不知為何會撞到告訴人」等語（原審卷
    第二０頁）。就乙○○之供述觀之，乙○○係因見大貨車在滑動，上車拉手煞車
    後，見車子未停住，始起意倒車甚明。乙○○有自用小客車駕駛執照，有上述道
    路交通事故調查報告表可稽，則其見大貨車滑動，乃於拉手煞車無效後，逕行予
    以倒車，與常情不悖。此外，又查無證據可資認定被告甲○○係僱用乙○○駕駛
    該營業大貨車，自不能僅以乙○○之臨時起意駕駛大貨車倒車，而推定被告甲○○必係僱用乙○○擔任大貨車之司機。
  (二)證人張嘉宏於檢察官偵查中證稱：「車子我不知道是誰開的，只知道乙○○、甲○○在車上」云云（偵查卷第三七頁反面）。此為被告甲○○所否認，已如上述
    。且告訴人丙○○於警訊時已陳明「甲○○當時並沒有在場，我當時所看到是由
    乙○○駕駛ＪＰ－七四六號營大貨」等語（警卷第九頁）；嗣於檢察官偵查及本
    院審理中亦指證大貨車係被告乙○○所駕駛等語（偵查卷第七頁、本院九十一年
    七月二十二日訊問筆錄）。告訴人與被告甲○○就本案居對立地位，應無陳述與
    事實不符而對被告甲○○有利之證言之理。是證人張嘉宏此部分證言，尚難採為
    認定事實之依據。
  (三)此外，又查無確切證據可資審酌，原審以不能證明被告甲○○犯罪，諭知無罪之
    判決，核無不當，應予維持。檢察官上訴意旨指摘原判決此部分不當，為無理由
    ，應予駁回。
據上論斷，應依刑事訴訟法第三百六十八條、第三百六十九條第一項前段、第三百六
十四條、第二百九十九條第一項前段、第三百條、刑法第二百八十四條第一項後段、
道路交通管理處罰條例第八十六條第一項、罰金罰鍰提高標準條例第一條前段，判決
如主文。
本案經檢察官張其主到庭執行職務。
中    華    民    國     九十二     年       四       月      十五      日
                              臺灣高等法院高雄分院刑事第五庭
                                  審判長法官  吳水木
                                        法官  趙文淵
                                        法官  洪慶鐘
右正本證明與原本無異。
不得上訴。
    書記官  彭筱瑗
中    華    民    國     九十二     年       四       月      十七      日
附錄：本判決論罪科刑法條：
刑法第二百八十四條第一項：
因過失傷害人者，處六月以下期徒刑、拘役或五百元以下罰金，致重傷者，處一年以
下有期徒刑、拘役或五百元以下罰金。
                                                                     Ａ


司法院資訊處製作；財團法人民間司法改革基金會備份。
